【裁判字號】    92,再易,32
【裁判日期】    921219
【裁判案由】    再審之訴
【裁判全文】
臺灣板橋地方法院民事判決  九十二年度再易字第三二號
    再審原告  甲○○
                        送達代收人  侯雪芬律師
    再審被告  乙○○
右當事人間請求再審之訴事件，再審原告對於中華民國九十二年九月十七日本院所為
之九十二年度簡上字第二一二號確定判決提起再審之訴，本院判決如左：
    主      文
再審之訴駁回。
再審訴訟費用由再審原告負擔。
    理      由
一、依民事訴訟法第四百三十六條之七規定：對於簡易訴訟程序之第二審確定終局裁
    判，如就足影響於裁判之重要證物，漏未斟酌者，亦得提起再審之訴或聲請再審
    。而原確定判決對於該項證物，認係不必要之證據，或有不足採信之情形，已依
    法記明其理由於判決者，即係已經斟酌，而非漏未斟酌。再者漏未斟酌證物，無
    關重要，縱經斟酌，亦與確定判決無影響者，仍不得據為再審之理由。又再審之
    訴之原告，雖主張有第四百三十六條之七之情形，但經法院審查結果，認為其所
    主張者顯無再審理由，得不經言詞辯論，逕以判決駁回再審之訴。民事訴訟法第
    五百零二條第二項亦有明文。
二、本件再審原告提起再審之訴，其再審理由無非以：（一）原確定判決認再審被告
    係基於借貸之意思交付十七萬八千元予再審原告，而再審原告於刑事案件偵查程
    序中表示「可以還給她」、「沒有說不還她」等語，參以再審原告無法舉證證明
    兩造間有贈與之意思表示，此部分抗辯除未能舉證以實其說外，復與常情有違，
    顯無可採」等語，惟再審原告於刑事案件中多次表示：「當時我因購買房子需要
    裝潢缺錢，我本想向銀行辦理貸款，而乙○○自稱可以幫我：：：我沒有向乙○
    ○借錢及要他貸款給我」（台灣台北地方法院檢察署九十一段偵字第一二○六二
    號九十一年六月十八日警訊筆錄），另稱「當時是她說要幫我，沒有說到借：：
    ：」（台灣板橋地方法院檢察署九十一年度偵字第一三九○五號九十一年八月二
    十一日訊問筆錄，否認有向再審被告借款之意思，此部分經再審原告於原審中主
    張，並經原確定判決調卷審閱屬實，惟原確定判決漏未審酌。雖再審原告供稱：
    「可以還給她」、「沒有說不還她」，係因當時處於被訴詐欺之情境，係在表達
    無詐欺之善意，並非承認借貸之意思，此游再審原告否認借貸意思之陳述與歸還
    之陳述，同時呈現，即足證明，乃原確定判決漏未審酌，自不符採證法則之違法
    。（二）再審原告主張收受上開款項係基於贈與關係，原確定判決認再審原告無
    法舉證兩造間有贈與之意思表示，復與常情有違，此部分抗辯顯無可採等語，然
    兩造當時是男女朋友，有肌膚之親，再審被告贈與十數萬元予再審原告，作為裝
    潢之用，與常情無違，原確定判決竟未審酌再審被告之資力，即為再審原告不利
    之認定，亦屬就足影響於裁判之重要證物，漏未斟酌。（三）向銀行借貸不以有
    無急迫情事為限，有相關報導及中央銀行統計資料可憑，原確定判決認必屬急迫
    事件始有向銀行消費借貸之理，而指再審原告抗辯與經驗法則有違，顯與前開社
    會實際狀況相反，其所憑經驗法則，顯然有誤。有民事訴訟法第四百三十六條之
    七所指足以影響於裁判之重要證物漏未審酌之情狀云云。
三、經查：
（一）按消費借貸者，謂當事人一方移轉金錢或其他代替物之所有權於他方，而約定
      他方以種類、品質、數量相同之物返還之契約。當事人之一方對他方負金錢或
      其他代替物之給付義務而約定以之作為消費借貸之標的者，亦成立消費借貸民
      法第四百七十四條定有明文；又按當事人主張有利於己之事實者，就其事實有
      舉證之責任，民事訴訟法第二百七十七條前段亦定有明文。
（二）本件再審被告係基於借貸之意思表示交付十七萬八千元予上訴人，已據再審被
      告於本院歷次審理時陳述甚明，而再審原告在台灣板橋地方法院檢察署九十一
      年度偵字第一三九○五號（含台灣台北地方法院檢察署九十一年度偵字第一二
      ○六二號）刑事案件偵查程序中，於九十一年七月十五日偵查訊問庭中表示「
      本來她要我還錢，我可以還給她。但她在網路上散播一些不實消息流言，損害
      到我的聲譽，所以我感到很痛心，但仍可以考慮民事金錢部份是否返還。」等
      語，復於九十一年八月二十一日訊問時坦承：「錢是她借給我的裝潢費，當時
      是她說要幫我，沒有說到借，她共匯給我十七萬八千元，沒有錯。我當初不知
      道她有去辦貸款。當時她說她有一些股票、現金，願意幫我。」「本來要還她
      ，但她在網路上說我一些壞話，所以我才對她不滿，我沒有說不還她。」等語
      ，亦據原審依職權調閱台灣板橋地方法院檢察署九十一年度偵字第一三九０五
      號刑事偵查卷（含台灣台北地方法院檢察署九十一年度偵字第一二０六二號刑
      事偵查卷）查證無訛。雖再審原告指稱其於刑事案件中多次表示：「當時我因
      購買房子需要裝潢缺錢，我本想向銀行辦理貸款，而乙○○自稱可以幫我：：
      ：我沒有向乙○○借錢及要他貸款給我」，另稱「當時是她說要幫我，沒有說
      到借：：：」云云，然再審原告於原審自承有給付二期之貸款利息，與再審被
      告於原審之指訴相符，如係再審被告贈與系爭款項，則其既贈與十餘萬元，衡
      情焉有再由再審原告清償較小額之利息，而失去贈與之目的之理？再徵之再審
      原告數次於偵查程序中表示「可以還給她」「沒有說不還她」等語，顯係出於
      借貸，堪信再審原告係基於借貸之意思表示而受領再審被告交付之十七萬八千
      元，兩造間就借貸之意思表示已相互合致，至為明確。再審原告上開所指多次
      於刑事案件偵查中表示並未向再審被告借錢云云，核係臨訟圖卸之詞，不足採
      信，此部分抗辯，原確定判決雖未對於該項證物，認係不必要之證據，或有不
      足採信之情形，依法記明其理由於判決，然再審原告之此部分證物，無關重要
      ，縱經斟酌，亦不足採信，已如前述，核與確定判決無影響，依上開說明，仍
      不得據為再審之理由。
（三）再審原告雖抗辯兩造並無借貸之合意而係贈與云云，惟無法舉證證明兩造就該
      金錢係「贈與」有何意思表示合致，且衡諸常情，如再審被告係以贈與之意思
      表示交付十七萬八千元予再審原告，則客觀上再審原告斷無數次於偵查程序中
      表示「可以還給她」「沒有說不還她」等語之理，且再審原告上開被訴詐欺刑
      事案件，雖經台灣板橋地方法院檢察署以犯罪嫌疑不足予以不起訴處分，惟其
      不起訴理由欄記載：「是本件除被告（即再審原告）確有積欠告訴人（即再審
      被告）上揭款項未還之事實外，並無積極證據足證被告於借款之初，即有施用
      詐術之行為，不能徒憑被告嗣後有不能清償情事，即推論被告詐欺之意圖」，
      有該不起訴處分書附於本院三重簡易庭九十一年度重簡字第一七七二號（原第
      一審）卷可參，亦認兩造間確有借貸關係存在，再審原告此部分之抗辯，除未
      能舉證以實其說外，復與常情有違，所辯係出於贈與關係云云，顯非可採。
（四）綜上所述，再審被告依據借貸之法律關係，請求再審原告返還借款十七萬八千
      元及法定遲延利息，自屬有據。
（五）再審原告雖另指稱向銀行借貸不以有無急迫情事為限，有相關報導及中央銀行
      統計資料可憑，原確定判決認必屬急迫事件始有向銀行消費借貸之理，而指再
      審原告抗辯與經驗法則有違，顯與前開社會實際狀況相反，其所憑經驗法則，
      顯然有誤云云。惟原確定判決並未認必屬急迫事件始有向銀行消費借貸之理，
      而指再審原告抗辯與經驗法則有違之情形，且此部分，原確定判決亦未據為認
      定兩造間有借貸意思合致之認定依據，有本院九十二年度簡上字第二一二號民
      事判決書可按，再審原告執此指摘原確定判決之認定顯與前開社會實際狀況相
      反，其所憑經驗法則，有民事訴訟法第四百三十六條之七所指足以影響於裁判
      之重要證物漏未審酌之情狀云云，顯屬無據。
四、原確定判決於理由欄第三項及第四項，審認再審原告與再審被告間就借貸之意思
    表示已相互一致，再審原告應返還再審被告十七萬八千元及法定遲延利息，並准
    許再審原告主張以代墊之利息債權七千九百四十八元及慰撫金五千元抵銷，從而
    ，再審被告僅得請求再審原告給付借款十六萬五千零五十二元及法定遲延利息。
    原確定判決對於再審原告上開所指之證物，已依職權調閱台灣板橋地方法院檢察
    署九十一年度偵字第一三九○五號（含台灣台北地方法院檢察署九十一年度偵字
    第一二○六二號）刑事案件偵查卷宗，且再審原告於九十二年七月十四日之上訴
    理由狀中亦以敘及，原確定判決已於判決理由內敘明認定再審原告與再審被告間
    就借貸之意思表示已互相一致之依據，雖未就再審原告上開所指於刑事偵查中表
    示：「當時我因購買房子需要裝潢缺錢，我本想向銀行辦理貸款，而乙○○自稱
    可以幫我：：：我沒有向乙○○借錢及要他貸款給我」，另稱「當時是她說要幫
    我，沒有說到借：：：」云云，認係不必要之證據，或有不足採信之情形，依法
    記明其理由於判決，然再審原告之此部分證物，無關重要，縱經斟酌，亦不足採
    信，核與確定判決無影響，仍不得據為再審之理由，已如前述。原確定判決就再
    審原告所指之其他證物，已予斟酌並於理由內敘明，再審原告猶執陳詞，指摘原
    確定判決漏未斟酌，而執為再審理由，依首開說明，其提起本件再審之訴為顯無
    理由，爰不經言詞辯論，逕以判決駁回之。
五、依民事訴訟法第五百零二條第二項、第九十五條、第七十八條裁定如主文。
中      華      民      國    九十二    年     十二     月     十九     日
                                        臺灣板橋地方法院民事第二庭
~B審判長法官  林枚君
~B法      官  連士綱
~B法      官  林錫凱
中      華      民      國    九十二    年     十二     月     十九     日
右正本係照原本作成
不得上訴
~B法院書記官  許清琳


司法院資訊處製作；財團法人民間司法改革基金會備份。
